ACORDAO-COMPLETO-2568355

ACÓRDÃO 694/2023 ATA 2/2023 - PRIMEIRA CÂMARA

VISTOS, relatados e discutidos estes autos de pensão militar instituída pelo sr. Nilton Rocha dos Santos em favor de Ana Beatriz Dias dos Santos Amorim e Márcia da Silva Vieira Paiva Rocha,
ACORDAM os Ministros do Tribunal de Contas da União, reunidos em sessão da Primeira Câmara, diante das razões expostas pelo relator e com fundamento na Constituição Federal, art. 71, III, e na Lei 8.443/1992, arts. 1º, V, e 39, II, em:
9.1. considerar legal a presente concessão, com a ressalva de que a sra. Márcia da Silva Vieira Paiva Rocha percebe apenas dois benefícios dos cofres públicos - uma aposentadoria do Regime Geral de Previdência e uma pensão militar -, de modo que não ocorre, atualmente, violação ao disposto no art. 29 da Lei 3.765/1960;
9.2. determinar o registro do ato de concessão representado pelo formulário de pç. 3 (e-Pessoal 30651/2020) ;
9.3. arquivar os presentes autos após a regular comunicação ao órgão de origem.

PESSOAL. PENSÃO MILITAR. ACUMULAÇÃO DE BENEFÍCIOS.

Primeira Câmara

Comando do Exército.

3. Interessados/Responsáveis:
3.1. Interessados: Ana Beatriz Dias dos Santos Amorim (XXX.236.267-XX); Márcia da Silva Vieira Paiva Rocha (XXX.420.037-XX).

13.1. Ministros presentes: Walton Alencar Rodrigues (Presidente) e Benjamin Zymler (Relator).
13.2. Ministros-Substitutos convocados: Augusto Sherman Cavalcanti e Weder de Oliveira.

BENJAMIN ZYMLER

Adoto como relatório a instrução a cargo da atual Unidade de Auditoria Especializada em Pessoal (AudPessoal) , à qual manifestou sua anuência o representante do Ministério Público junto ao Tribunal de Contas da União (MPTCU) :
"INTRODUÇÃO
Trata-se de ato de pensão militar, submetido, para fins de registro, à apreciação do Tribunal de Contas da União (TCU) , de acordo com o art. 71, inciso III, da Constituição Federal.  O ato foi cadastrado e disponibilizado ao TCU por intermédio do Sistema e-Pessoal, na forma do art. 2º e 4º da Instrução Normativa TCU 78/2018.
O ato desse processo pertence às seguintes unidades:
Unidade emissora: COMANDO DO EXÉRCITO.
Unidade cadastradora:  DIRETORIA DE INATIVOS E PENSIONISTAS.
Subunidade cadastradora: SUC1.2 - 1ª Região Militar .
EXAME TÉCNICO
Procedimentos aplicados
Os procedimentos para exame, apreciação e registro de atos de pessoal encontram-se estabelecidos na Instrução Normativa TCU 78/2018 e na Resolução TCU 206/2007. Essas normas dispõem que os atos de pessoal disponibilizados por meio do e-Pessoal devem ser submetidos previamente a críticas automatizadas, com base em parâmetros predefinidos.
As críticas das informações cadastradas na etapa de coleta do ato foram elaboradas e validadas levando-se em conta as peculiaridades de cada ato. Os itens verificados nessa etapa são inerentes a dados cadastrais, fundamentos legais, mapa de tempo, ficha financeira, assim como eventuais ocorrências de acumulação. Trata-se de verificações abrangentes, minuciosas e precisas e sem a necessidade de ação humana e, portanto, menos suscetível a falhas. As críticas aplicadas estão discriminadas no sistema, no Menu e-Pessoal, opção 'Crítica', que podem ser acessadas mediante concessão de perfil específico a servidores do TCU responsáveis pela análise.
Além das críticas automatizadas, há verificação humana adicional no caso de haver alertas do sistema ou informações não formatadas, como esclarecimentos do gestor ou do controle interno.  
As críticas também consideram os registros do Sistema Integrado de Administração de Recursos Humanos (Siape) . O Siape disponibiliza informações atualizadas sobre as parcelas que integram os proventos, diferentemente, portanto, do e-Pessoal, que informa as parcelas no momento do registro do ato. 
Essa confrontação com o Siape fornece uma visão atual e verdadeira da situação, o que permite descaracterizar irregularidades e inconsistências que, embora constantes do e-Pessoal, já foram corrigidas.
As verificações detectadas no ato encontram-se discriminadas na aba de pendências do ato no sistema e-Pessoal, bem como no espelho do ato contemplado por esta instrução.
Exame das Constatações
Ato: 30651/2020 - Inicial - Interessado (a) : NILTON ROCHA DOS SANTOS - CPF: XXX.505.217-XX
Beneficiários: MARCIA DA SILVA VIEIRA PAIVA ROCHA - CPF: XXX.420.037-XX - Cônjuge e ANA BEATRIZ DIAS DOS SANTOS AMORIM - CPF: XXX.236.267-XX - Filho (a) 
Parecer do Controle Interno: considerar o ato Legal.
Constatação e análise: 
1.1.1. Indício encontrado para o beneficiário  MARCIA DA SILVA VIEIRA PAIVA ROCHA de CPF XXX.420.037-XX - no órgão MINISTÉRIO DA DEFESA/COMANDO DO EXÉRCITO (VINCULADOR)        - tipo de indício: Acumulação ilegal de pensão militar com mais de um benefício ou vencimento (permitida a acumulação com apenas um outro benefício ou vencimento) , situação: ESCLARECIMENTO EM ELABORAÇÃO.
Justificativa do Gestor de Pessoal: Não há. Verificação efetuada no âmbito do TCU.
Análise do Controle Interno:  Não há. Verificação efetuada no âmbito do TCU.
Análise da Equipe Técnica: Ilegal
Verificou-se que a beneficiária MARCIA DA SILVA VIEIRA PAIVA ROCHA acumula uma aposentadoria por tempo de contribuição, a contar de 15/09/2016, com outra pensão por morte previdenciária, desde 04/05/2014, benefícios pagos pelo INSS, permitida a acumulação com apenas um outro benefício ou vencimento, conforme consulta nos Sistemas de Benefícios Previdenciários-RGPS e contracheques anexados ao ato, situação não amparada pelo art. 29 da Lei nº 3765/60. Neste sentido, a concessão inicial de pensão militar em análise não pode prosperar, devendo receber a chancela pela ILEGALIDADE e apresente à referida beneficiária o direito a opção entre os benefícios pagos pelo INSS acumulados indevidamente com a pensão militar.
O quadro resumo de ocorrências e, quando for o caso, o detalhamento da norma legal e da jurisprudência para a inconsistência acima elencada encontra-se no anexo II dessa instrução. 
CONCLUSÃO
A abrangência e a profundidade das verificações levadas a efeito fundamentam convicção de que o ato 30651/2020 pode ser apreciado pela ilegalidade, em razão das irregularidades apontadas no item Exame das Constatações desta instrução, que representam afronta à legislação e à jurisprudência de referência
PROPOSTA DE ENCAMINHAMENTO
Ante o exposto, com fundamento no art. 71, inciso III, da Constituição Federal, no art. 1º, inciso V, e art. 39, incisos I e II, da Lei 8.443/1992, no art. 260 do Regimento Interno do Tribunal de Contas da União, propõe-se: 
Considerar ILEGAL e recusar registro do ato de Pensão militar 30651/2020 - Inicial de NILTON ROCHA DOS SANTOS do quadro de pessoal do órgão/entidade COMANDO DO EXÉRCITO, com base nos arts. 71, inciso III, da Constituição Federal, 1º, inciso V, e 39, inciso II, da Lei 8.443/1992 e 260, § 1º, do Regimento Interno.
Com fulcro no art. 262, caput, do Regimento Interno deste Tribunal, determinar ao órgão/entidade COMANDO DO EXÉRCITO que: 
informe o teor do acórdão que vier a ser prolatado, encaminhando ao TCU, no prazo de trinta dias, comprovante da data de ciência pelo (a) interessado (a) , nos termos do art. 4º, § 3º, da Resolução TCU 170/2004.
dispense a devolução dos valores indevidamente recebidos de boa-fé até a data da ciência do órgão/entidade COMANDO DO EXÉRCITO, do acórdão que vier a ser proferido, com base no Enunciado 106 da Súmula da Jurisprudência do TCU.
dê ciência, no prazo de quinze dias, contados da notificação, do inteiro teor desta deliberação (a) o interessado (a) , alertando-o (a) de que o efeito suspensivo proveniente da interposição de eventuais recursos junto ao TCU não o (a) exime da devolução dos valores percebidos indevidamente, caso o recurso não seja provido.
apresente ao beneficiário o direito a opção entre os cargos/proventos acumulados ilegalmente com a pensão militar/reforma para tal situação se enquadre no que prescreve o art. 29 de Lei nº 3765/60.
emita novo ato, livre da irregularidade ora apontada, em substituição  ao ato de Pensão militar de NILTON ROCHA DOS SANTOS, submetendo-o à nova apreciação por este Tribunal, na forma do artigo 260, caput, também do Regimento."
É o relatório.

não há.

Procurador Sergio Ricardo Costa Caribé.

PESSOAL. PENSÃO MILITAR. ACUMULAÇÃO DE TRÊS BENEFÍCIOS PREVIDENCIÁRIOS. ART. 29 DA LEI 3.765/1960. IRREGULARIDADE NÃO VERIFICADA ATUALMENTE. LEGALIDADE COM RESSALVA. REGISTRO.

PENSÃO MILITAR (PMIL)

Unidade de Auditoria Especializada em Pessoal (AudPessoal).

Trata-se de processo de pensão militar instituída pelo sr. Nilton Rocha dos Santos em favor das sras. Márcia da Silva Vieira Paiva Rocha (cônjuge) e Ana Beatriz Dias dos Santos Amorim (filha maior de outro leito) , com vigência a contar de 8/6/2019.
2. Os pareceres da AudPessoal e do MPTCU foram pela ilegalidade da concessão, uma vez que a sra. Márcia da Silva Vieira Paiva Rocha perceberia dois outros benefícios, pagos pelo Regime Geral de Previdência Social (RGPS) : uma aposentadoria e uma pensão por morte.
3. Com efeito, o art. 29 da Lei 3.765/1960, com a redação conferida pela Medida Provisória 2.215-10/2001, estipula:
"Art. 29.  É permitida a acumulação: 
I - de uma pensão militar com proventos de disponibilidade, reforma, vencimentos ou aposentadoria;
II - de uma pensão militar com a de outro regime, observado o disposto no art. 37, inciso XI, da Constituição Federal."
4. Consta do anexo ao formulário e-Pessoal 30651/2020 que a interessada receberia proventos de pensão do RGPS, instituída pelo sr. Gilmar do Nascimento Paiva. Contudo, consulta ao sistema DGI informa apenas a percepção de uma aposentadoria pelo RGPS atualmente, motivo pelo qual divirjo dos pareceres e proponho que o ato concessório em apreço seja registrado, com a ressalva de que a irregularidade noticiada não mais remanesce.
Diante do exposto, VOTO por que o Tribunal adote a deliberação que submeto ao presente colegiado
TCU, Sala das Sessões, em 7 de fevereiro de 2023.
BENJAMIN ZYMLER 
Relator